ACORDAO-COMPLETO-2491972

ACÓRDÃO 1119/2022 ATA 5/2022 - PRIMEIRA CÂMARA

VISTOS, relatados e discutidos estes autos de admissões de pessoal efetuadas pela Empresa Brasileira de Serviços Hospitalares,
ACORDAM os Ministros do Tribunal de Contas da União, reunidos em sessão da Primeira Câmara, diante das razões expostas pelo Relator, com fundamento no art. 71, inciso III, da Constituição Federal e nos arts. 1º, inciso V, 39, inciso I, e 41 da Lei 8.443/1992, em:
9.1. considerar legal o ato de admissão da sra. Rejane Carolina de Oliveira Franco, ordenando seu registro;
9.2. considerar ilegais os atos de admissão dos srs. Louisie Marcelle da Silva Almeida Marques, Lucas Ventorim de Tassis, Mariana Haese Barros e Roberta Eleni Monteiro Abatti, recusando seu registro;
9.3. esclarecer à Empresa Brasileira de Serviços Hospitalares que, a despeito da negativa de registro dos atos referidos no item precedente, as admissões poderão subsistir enquanto se mantiver hígida a sentença favorável aos interessados proferida no processo trabalhista 0001578-10.2016.5.17.0011, originalmente proposto junto à 11ª Vara do Trabalho de Vitória;
9.4. dar ciência desta deliberação aos interessados.

Apreciação, para fins de registro, de admissões de pessoal pela Empresa Brasileira de Serviços Hospitalares.

Primeira Câmara

3. Interessados: Louisie Marcelle da Silva Almeida Marques (XXX.880.555-XX); Lucas Ventorim de Tassis (XXX.610.727-XX); Mariana Haese Barros (XXX.366.847-XX); Rejane Carolina de Oliveira Franco (XXX.292.759-XX); Roberta Eleni Monteiro Abatti (XXX.576.918-XX).

13.1. Ministros presentes: Walton Alencar Rodrigues (Presidente), Benjamin Zymler (Relator) e Jorge Oliveira.
13.2. Ministro-Substituto convocado: Augusto Sherman Cavalcanti.

BENJAMIN ZYMLER

Adoto como relatório, com os ajustes de forma pertinentes, a instrução elaborada no âmbito da Secretaria de Fiscalização de Integridade de Atos e Pagamentos de Pessoal e de Benefícios Sociais (Sefip) , a qual contou com a anuência dos dirigentes da unidade técnica e do representante do Ministério Público nos autos:
"INTRODUÇÃO
Trata-se de atos de admissão, submetidos, para fins de registro, à apreciação do Tribunal de Contas da União (TCU) , de acordo com o art. 71, inciso III, da Constituição Federal. Os atos foram cadastrados e disponibilizados ao TCU por intermédio do Sistema e-Pessoal, na forma dos arts. 2º e 4º da Instrução Normativa TCU 78/2018.
Os atos deste processo pertencem à Empresa Brasileira de Serviços Hospitalares.
EXAME TÉCNICO
Procedimentos aplicados
Os procedimentos para exame, apreciação e registro de atos de pessoal encontram-se estabelecidos na Instrução Normativa TCU 78/2018 e na Resolução TCU 206/2007. 
....................................................................................................................................................................
Exame das Constatações
Ato: 29274/2017 - Interessada: REJANE CAROLINA DE OLIVEIRA FRANCO
Parecer do Controle Interno: considerar o ato legal.
Constatação e análise: 
0. Ato com anexo do tipo sentença judicial (0001253-30.2017.5.09.0041) .
	Análise da Equipe Técnica: legal
Anota-se que, embora tenha sido anexado ao ato enviado ao TCU somente o mandado de citação, a decisão que concedeu a liminar foi observada no portal da Justiça do Trabalho da 9ª Região. Sobre a pendência apontada pelo sistema, apurou-se que a interessada se viu prejudicada pela ausência de sua convocação para contratação, uma que fora aprovada em terceiro lugar no concurso público para o cargo de médico, no qual eram previstas três vagas, e buscou socorro no Judiciário, que entendeu ser procedente o pedido. Acrescenta-se ainda que, mesmo em obediência a decisão judicial, a contratação ocorreu dentro do prazo de validade do concurso. Diante disso, entende-se que o ato pode receber a chancela de legalidade.
O quadro resumo de ocorrências e, quando for o caso, o detalhamento da norma legal e da jurisprudência para a inconsistência acima elencada encontra-se no anexo II dessa instrução. 
Encaminhamento do ato: 
Considerar LEGAL e conceder registro do ato de admissão de REJANE CAROLINA DE OLIVEIRA FRANCO. 
Ato: 29830/2017 - Interessada: LOUISIE MARCELLE DA SILVA ALMEIDA MARQUES
Ato: 29843/2017 - Interessada: MARIANA HAESE BARROS
Ato: 29845/2017 - Interessada: ROBERTA ELENI MONTEIRO ABATTI
Ato: 29846/2017 - Interessado: LUCAS VENTORIM DE TASSIS
Parecer do Controle Interno: considerar os atos legais.
Constatação e análise: 
0. Atos com anexo do tipo sentença judicial (0001578-10.2016.5.17.0011) .
	Análise da Equipe Técnica: legais
Os interessados ingressaram no Judiciário para requerer seu direito à convocação para exames médicos e consequente contratação. Tiveram acolhida sua pretensão com a decisão da 11ª Vara do Trabalho de Vitória (trânsito em julgado em 20/4/2018) . Os autos foram arquivados definitivamente em 12/12/2018. Anota-se ainda que as contratações se deram dentro do prazo de validade do concurso.
O quadro resumo de ocorrências e, quando for o caso, o detalhamento da norma legal e da jurisprudência para a inconsistência acima elencada encontra-se no anexo II dessa instrução. 
Encaminhamento dos atos: 
Considerar LEGAIS e conceder registro dos atos de admissão de LOUISIE MARCELLE DA SILVA ALMEIDA MARQUES, MARIANA HAESE BARROS, ROBERTA ELENI MONTEIRO ABATTI e LUCAS VENTORIM DE TASSIS.
CONCLUSÃO
A abrangência e a profundidade das verificações levadas a efeito fundamentam convicção de que os atos 29843/2017, 29846/2017, 29845/2017, 29830/2017 e 29274/2017 podem ser apreciados pela legalidade, em razão de não terem sido encontradas irregularidades nos atos, de acordo com o item Exame das Constatações desta instrução.
PROPOSTA DE ENCAMINHAMENTO
Ante o exposto, com fundamento nos arts. 71, inciso III, da Constituição Federal, 1º, inciso V, e 39, incisos I e II, da Lei 8.443/1992 e 260 do Regimento Interno do Tribunal de Contas da União, propõe-se: 
considerar LEGAIS e conceder o registro dos atos de MARIANA HAESE BARROS, LUCAS VENTORIM DE TASSIS, ROBERTA ELENI MONTEIRO ABATTI, LOUISIE MARCELLE DA SILVA ALMEIDA MARQUES e REJANE CAROLINA DE OLIVEIRA FRANCO."
É o relatório.

não há.

Procurador Rodrigo Medeiros de Lima.

ADMISSÕES DE PESSOAL EFETUADAS EM CUMPRIMENTO A DECISÕES TRABALHISTAS. SUPOSTA PRETERIÇÃO DE QUATRO DOS INTERESSADOS, DECORRENTE DA CONTRATAÇÃO DE MÃO DE OBRA TEMPORÁRIA. CANDIDATOS APROVADOS FORA DO NÚMERO DE VAGAS ESTIPULADO NO EDITAL DO RESPECTIVO CONCURSO. INEXISTÊNCIA DE VAGAS E DE DOTAÇÃO ORÇAMENTÁRIA. AUSÊNCIA DE INTERESSE DA ADMINISTRAÇÃO. ILEGALIDADE. NEGATIVA DE REGISTRO. LEGALIDADE E REGISTRO DO ÚLTIMO ATO, ALUSIVO A CANDIDATA REGULARMENTE APROVADA DENTRO DO NÚMERO DE VAGAS PREVISTO NO REGRAMENTO DO CERTAME. ORIENTAÇÃO À ORIGEM.

ATOS DE ADMISSÃO (ADS)

Secretaria de Fiscalização de Integridade de Atos e Pagamentos de Pessoal e de Benefícios Sociais (Sefip).

Em exame, as admissões de cinco empregados nos quadros da Empresa Brasileira de Serviços Hospitalares (EBSERH) , todas realizadas por força de decisões judiciais.
2.	Instruindo o feito, a Secretaria de Fiscalização de Integridade de Atos e Pagamentos de Pessoal e de Benefícios Sociais (Sefip) , limitando-se a informar que as contratações se deram dentro do prazo de validade dos respectivos concursos, propugna o registro dos atos.
3.	O Ministério Público, em cota simples, põe-se de acordo.
4.	Divirjo em parte dos pareceres.
5.	A admissão da sra. Rejane Carolina de Oliveira Franco pode ser registrada.
6.	Com efeito, aprovada dentro do quantitativo de vagas fixado no edital para o cargo a que concorreu, a interessada buscou o Judiciário apenas para obter a contratação imediata, uma vez que a EBSERH, sem declinar as razões para tanto, houve por bem postergá-la para "momento oportuno". É o que se extrai da manifestação do Ministério Público do Trabalho nos autos, adotado pelo juízo como razão de decidir (MS 0001253-30.2017.5.09.0041, 21ª Vara de Curitiba) :
"A impetrante tem o direito líquido e certo à nomeação. Foi aprovada no concurso público dentro do número de vagas previsto no edital. Essa é a tese firmada pelo E. STF, em julgamento ao RE 598099, com repercussão geral, julg. 10/08/2011, publ. 03/10/2011: 'o candidato aprovado em concurso público dentro do número de vagas previsto no edital possui direito subjetivo à nomeação'.
Assim, dentro do período de validade do concurso, a Administração Pública tem a faculdade de escolher o momento oportuno da nomeação dos candidatos aprovados no concurso, porém, não pode deixar de nomear os candidatos aprovados no certame, uma vez, que estes têm o direito subjetivo às investiduras nos cargos para os quais foram aprovados.
............................................................................................................................................
No presente caso, o administrador público não tornou explícitos os motivos da não nomeação da impetrante. Apenas se limitou a afirmar que a nomeação de candidatos depende de critérios de oportunidade e conveniência administrativa, atendido o prazo de validade do concurso. E por isso, a impetrante não teria direito subjetivo à nomeação, visto que o prazo do concurso não expirou.
O Estado Democrático de Direito tem como princípio a segurança jurídica, o qual deve ser observado pela Administração Pública, principalmente no que tange aos cumprimentos das normas dos certames que realiza, em especial os deveres de boa-fé, transparência para com os cidadãos" (grifei) .
7.	Quanto aos demais empregados, sra. Louisie Marcelle da Silva Almeida Marques, sr. Lucas Ventorim de Tassis, sra. Mariana Haese Barros e sra. Roberta Eleni Monteiro Abatti, informam os autos que, habilitados para o cargo de anestesista fora do número de vagas estipulado no concurso regido pelo Edital EBSERH 2/2013, requereram em juízo sua admissão no quadro permanente da empresa ao argumento de que a entidade manteria "contrato de terceirizados em detrimento da contratação dos candidatos aprovados no certame".
8.	Ocorre que, de acordo com a manifestação da EBSERH no respectivo processo trabalhista (número 0001578-10.2016.5.17.0011, 11ª Vara do Trabalho de Curitiba; peça 4, p. 52-69) :
	- não havia previsão orçamentária nem vagas disponíveis para as admissões, sendo que "a criação de novas vagas é realizada pelo DEST/Ministério do Planejamento";
	- "decisão favorável [aos autores] provocará dispêndio de recursos públicos sem prévia dotação orçamentária e autorização legislativa, contrariando o disposto no art. 169, § 1º, I e II, da Constituição Federal";
	- "a contratação imediata de todos os aprovados no concurso geraria um grande impacto orçamentário para o Governo Federal, e, diante da já noticiada indisponibilidade orçamentária, para suprir esse déficit seria necessária a realocação de verbas, que originalmente seriam destinadas a contratações essenciais, como insumos e equipamentos";
	- "diante da escassez de recursos e da multiplicidade de necessidades sociais, cabe ao Estado efetuar escolhas, estabelecendo critérios e prioridades; eventual decisão judicial sobre a matéria afrontará as prioridades relacionadas ao direito à saúde"; 
	- "caso a EBSERH seja compelida a realizar as contratações objeto desta demanda, certo é que, a fim de que haja recursos para fazer frente a esses novos gastos, haverá, por exemplo, o fechamento de diversos serviços (principalmente de procedimentos cirúrgicos - redução de 70 a 80%) ";
	- "compete ao agente público [e não ao Judiciário] fazer o planejamento estratégico de suas ações, com base em critérios de conveniência e oportunidade, visando, evidentemente, à maximização do atendimento à saúde".
9.	Nessas circunstâncias, mormente em face da inexistência de vagas formalmente criadas e da ausência de previsão orçamentária específica para as contratações - pontos nem sequer tangenciados pelo juízo trabalhista -, entendo que, no plano administrativo, embora não se possa negar vigência ao provimento judicial obtido pelos interessados, impõe-se a negativa de registro dos atos.
	Diante do exposto, voto no sentido de que este Colegiado adote a deliberação que ora submeto à sua apreciação.
TCU, Sala das Sessões Ministro Luciano Brandão Alves de Souza, em 8 de março de 2022.
	
BENJAMIN ZYMLER 
Relator